【裁判字號】    89,重訴,135
【裁判日期】    900705
【裁判案由】    拆屋還地
【裁判全文】
臺灣嘉義地方法院民事判決  八十九年度重訴字第一三五號
    原      告    嘉義市政府
    法定代理人    丙○○
    被      告    戊○○
                  丁○○
                  甲○○
                  乙○○
                  己○○
右當事人間請求拆屋還地等事件，本院判決如左：
    主    文
被告己○○應將坐落嘉義市○路○段一０之七七、一０之四五、一０之三二０號土地
上如附圖所示Ａ部分０．００八八公頃、Ａ２部分０．０００五公頃、Ａ３部分０．
０００四公頃、Ａ４部分０．０００八公頃、Ａ５部分０．０００一公頃、Ａ６部分
０．０００八公頃、Ａ８部分０．０００三公頃、Ｅ部分０．０二二六公頃、Ｅ１部
分０．００二二公頃地上物拆除，將該部分土地及Ａ１部分０．０００二公頃、Ａ７
部分０．０００三公頃、Ａ９部分０．０００三公頃土地交還原告，並應給付原告新
台幣壹拾陸萬壹仟陸佰捌拾玖元，及自民國八十九年十月二十日起至清償日止，按年
息百分之五計算之利息，並應自民國八十九年十月一日起至交還上開土地之日止，按
月給付原告新台幣肆仟貳佰玖拾元之損害金。
被告戊○○應將坐落嘉義市○路○段一０之七七、一０之四五、一０之一五九號土地
上如附圖所示Ｂ部分０．０一五一公頃、Ｂ２部分０．０００六公頃、Ｂ３部分０．
０００七公頃地、Ｃ部分０．００九六公頃、Ｃ１部分０．０００九公頃、Ｃ２部分
０．０００七公頃、Ｄ部分０．０００一公頃、Ｌ１部分０．００五三公頃、Ｌ２部
分０．０二二五公頃、Ｌ３部分０．００一五公頃、、Ｌ４部分０．００三六公頃地
上物拆除，將該部分土地及Ｂ１部分０．００一０公頃、Ｂ４部分０．０００一公頃
、Ｌ部分０．０五三九公頃部分土地交還原告，並應給付原告新台幣伍拾伍萬壹仟捌
佰貳拾玖元，及自民國八十九年十月二十日起至清償日止，按年息百分之五計算之利
息，並應自民國八十九年十月一日起至交還上開土地之日止，按月給付原告新台幣壹
萬壹仟捌佰伍拾陸元之損害金。
被告乙○○應將坐落嘉義市○路○段一０之七七、一０之一五七號土地上如附圖所示
Ｆ部分０．０一二五公頃、Ｇ部分０．００九二公頃、Ｇ１部分０．００一五公頃、
Ｈ部分０．００一五公頃地上物拆除，將該部分土地交還原告，並應給付原告新台幣
壹拾肆萬陸仟捌佰玖拾參元，及自民國九十年四月十二日起至清償日止，按年息百分
之五計算之利息，並應自民國八十九年十月一日起至交還上開土地之日止，按月給付
原告新台幣貳仟柒佰玖拾肆元之損害金。
被告甲○○應將坐落嘉義市○路○段一０之七七、一０之三二０、一０之一五七號土
地上如附圖所示Ｉ部分０．０四八五公頃、Ｉ１部分０．００四一公頃、Ｉ２部分０
．００一二公頃、Ｉ３部分０．０００九公頃、Ｉ４部分０．０００一公頃地上物拆
除，將該部土地交還原告，並應給付原告新台幣參拾貳萬陸仟肆佰參拾元，及自民國
八十九年十月二十日起至清償日止，按年息百分之五計算之利息，並應自民國八十九
年十月一日起至交還上開土地之日止，按月給付原告新台幣陸仟貳佰壹拾元之損害金
。
被告丁○○應將坐落嘉義市○路○段一０之七七、一０之一五八號土地上如附圖所示
Ｊ部分０．００七三公頃、Ｊ１部分０．０一三二公頃、Ｊ２部分０．０一一０公頃
、Ｋ部分０．０００一公頃地上物拆除，將該部土地交還原告，並應給付原告新台幣
壹拾捌萬零壹佰肆拾元，及自民國八十九年十月二十日起至清償日止，按年息百分之
五計算之利息，並應自民國八十九年十月一日起至交還上開土地之日止，按月給付原
告新台幣參仟肆佰貳拾陸元之損害金。
原告其餘之訴駁回。
訴訟費用由被告己○○負擔百分之十三，被告戊○○負擔百分之四十二，被告乙○○
負擔百分之九，被告甲○○負擔百分之二十，被告丁○○負擔百分之十二，餘由原告
負擔。
本判決第一項於原告以新台幣陸拾貳萬伍仟元為被告己○○供擔保後，得假執行。但
被告己○○如於假執行程序實施前，以新台幣壹佰捌拾柒萬柒仟肆佰捌拾玖元為原告
預供擔保，得免為假執行。
本判決第二項於原告以新台幣壹佰玖拾伍萬陸仟元為被告戊○○供擔保後，得假執行
。但被告戊○○如於假執行程序實施前，以新台幣伍佰捌拾陸萬玖仟肆佰貳拾玖元為
原告預供擔保，得免為假執行。
本判決第三項於原告以新台幣肆拾貳萬柒仟元為被告乙○○供擔保後，得假執行。但
被告乙○○如於假執行程序實施前，以新台幣壹佰貳拾捌萬參仟零玖拾參元為原告預
供擔保，得免為假執行。
本判決第四項於原告以新台幣玖拾伍萬元為被告甲○○供擔保後，得假執行。但被告
甲○○如於假執行程序實施前，以新台幣貳佰捌拾肆萬柒仟貳佰參拾元為原告預供擔
保，得免為假執行。
本判決第五項於原告以新台幣伍拾肆萬肆仟元為被告丁○○供擔保後，得假執行。但
被告丁○○如於假執行程序實施前，以新台幣壹佰陸拾參萬參仟柒佰肆拾元為原告預
供擔保，得免為假執行。
原告其餘假執行之聲請駁回。
    事    實
甲、原告方面：
  一、聲明：
  （一）被告己○○應將如附圖所示Ａ、Ａ２、Ａ３、Ａ４、Ａ５、Ａ６、Ａ８、Ｅ
        、Ｅ１部分拆除；被告戊○○應將如附圖所示Ｂ、Ｂ２、Ｂ４、Ｃ、Ｃ１、
        Ｃ２、Ｄ、Ｌ１、Ｌ２、Ｌ３、Ｌ４拆除；被告乙○○應將如附圖所示Ｆ、
        Ｇ、Ｇ１、Ｈ拆除；被告甲○○應將如附圖所示Ｉ、Ｉ１、Ｉ２、Ｉ３、Ｉ
        ４拆除；被告丁○○應將如附圖所示Ｊ、Ｊ１、Ｊ２、Ｋ拆除，各被告並應
        將所占用之土地交還原告。
  （二）被告戊○○、丁○○、甲○○、乙○○、己○○應各給付原告新台幣（下同
        ）六十二萬三千二百三十九元、十八萬零一百四十元、三十二萬六千四百三
        十元、十四萬六千八百九十三元、三十一萬二千百二十六元，及自起訴狀繕
        本送達翌日起至清償日止，按年利率百分之五計算之利息，並應自民國九十
        年十月一日起至交還土地之日止，按月各給付原告一萬一千八百五十六元、
        三千四百二十六元、六千二百一十元、二千七百九十四元、五千九百四十五
        元。
  （三）原告願供擔保聲請宣告假執行。
  二、陳述：
  （一）原告所有坐落嘉義市○路○段第一０之七七、一０之一五七、一０之一五八
        、一０之一五九、一０之四五、一０之三二０號土地（下稱系爭土地）為被
        告等五人違法占用，在未經原告同意下，在系爭土地上建築房屋共七戶（門
        牌號碼嘉義市○○里○○○路三一八附二十號、附十九號、附十七號、附十
        五號、附十四、附六號、附三號），該房屋皆未經主管機關核准，故全部屬
        違章建築而無法辦理所有權保存登記。被告未經原告同意在系爭土地上建築
        房屋係侵害原告所有權之行為，爰依民法第七百六十七條規定，請求被告拆
        除房屋，將土地交還原告。
  （二）被告五人自八十四年十月一日前即無權占用系爭土地興建房屋，應負侵權行
        為損害賠償責任，又依民法不當得利規定，原告得請求被告給付相當於租金
        之損失，爰依法請求被告應給付從八十四年十月一日至八十九年九月三十一
        日共五年相當於租金之損害金及返還該不法所得利益，自八十九年十月一日
        起至交還土地之日止，依土地法規定給付原告損害金。
  （三）對被告抗辯所為之陳述：
    １．被告所提出之嘉義縣清查處理縣有耕地可供移交財政單位依法出售土地清冊
        上，關係人欄位中承租人之姓名全部空白，而於佔用人姓名欄位則記載有佔
        用人鍾張彩珠、鍾林芳珠、鍾林秋香、葉陳美蘭等人，足證縣有土地佔用人
        並非承租人，彼等實際上未與縣政府訂有土地租賃契約。又被告所提出嘉義
        縣立南興國民中學簡便行文表亦僅係補償土地耕作人之證據，尚未能證明鍾
        張彩珠等人與縣政府訂有土地租賃契約。則鍾張彩珠等人既非系爭土地承租
        人，其等與被告嗣後亦未與原告另簽訂土地租賃契約，被告主張有權占用系
        爭土地，顯非有理。
    ２．又依原告所提系爭房屋稅稅籍紀錄表記載，系爭房屋皆在七十六年始興建完
        成，亦即係在七十五年原告接管系爭土地後，均未經原告同意所建之違章建
        築，且系爭房屋稅籍資料均登記為被告所有，依法被告對房屋有拆除之處分
        權限，故被告皆負有拆屋還地之義務。
    ３．現今系爭三一八號附三及三一八號附六之建物，係在八十八年八月拆除舊建
        物重新建築完成的，系爭三一八號附三建物在七十七年至八十八年間之門牌
        為「嘉義市○○路臨一之三七」，而三一八號附六建物在七十七年至八十八
        年間門牌號碼為「嘉義市○○路臨一號之三八」，上開舊門牌號碼之建物所
        有人為被告戊○○及己○○，有房屋稅稅籍紀錄表足證系爭三一八附三及三
        一八號附六建物所坐落之公有基地在八十九年一月二日前亦一直為被告戊○○及己○○二人所占用。又其二人係兄弟，在八十九年一月二日前曾設籍在
        嘉義市○○○路三一八之三號之地址，更足證明其等在八十九年一月二日前
        已占用系爭土地。
  三、證據：提出土地登記謄本六件、地籍圖謄本一件、照片六張、房屋稅籍紀錄表
      十一張、嘉義市政府函、戶籍謄本各一件、地價證明二件，並聲請勘測現場。
乙、被告方面：
  一、聲明：
  （一）原告之訴及假執行之聲請均駁回。
  （二）如為被告不利益判決，願供擔保免為假執行。
  二、陳述：
  （一）系爭土地為原告在七十五年十一月五日自嘉義縣政府接管，在其接管前之權
        利義務自為原告所概括承受，被告自得與原管理人嘉義縣政府間之權利義務
        關係為抗辯。而查，系爭土地原為訴外人鍾張彩珠、鍾林芳珠、鍾林秋香、
        蔡陳素蘭等人向嘉義縣政府所承租，因原告接管後，未再向鍾張彩珠等人收
        取租金，惟以嘉義縣立南興國民中學簡便行文表所示，當時該校為了操場通
        路使用鍾張彩珠之承租地，尚以申報地價之三分之二計算補償費補償予鍾張
        彩珠，可見當時雙方確有租賃關係。
  （二）系爭建物建築在系爭土地上，係經過土地承租人之同意，且依原告提出之房
        屋稅籍紀錄表所在，該些房屋部分係被告繼受前手，部分是被告出資興建，
        惟均有獲得承租權人之同意才興建，承租權人既係有權使用，被告亦係獲得
        承租人同意才使用系爭土地，被告尚非無權占有。
  （三）被告對複丈成果圖無意見，但依土地法第九十七條規定，係按申報地價計價
        ，而土地所有權人如未申報地價，則申報地價為公告地價的百分之八十，原
        告以公告地價為計算基礎有錯誤。又依原告提出之房屋稅籍紀錄表所載，被
        告戊○○所有座落興業東路三一八號附六建物，完成日期為八十九年一月二
        日，被告己○○所有座落上址之建物，完成日期同為八十九年一月二日，原
        告自八十四年十月一日起即起算使用補償金，顯然不合法。
  三、證據：提出嘉義縣清查處理縣有耕地可供移交財政單位依法出售土地清冊三張
      、嘉義縣立南興國民中學簡便行文表一件、房屋稅籍紀錄表二件。
    理    由
一、查系爭六筆土地為原告所有，被告在其上建有房屋七戶（門牌號碼嘉義市○○里
    ○○○路三一八附二十號、附十九號、附十七號、附十五號、附十四、附六號、
    附三號）等事實，業據其提出土地登記謄本六件、地籍圖謄本一件、照片六張、
    房屋稅籍紀錄表十一張為證，並經本院至現場勘驗及囑託嘉義市地政事務所人員
    測量屬實，製有勘驗筆錄及複丈成果圖（複丈成果圖及圖說(一)、(二)對照結果，附
    圖Ｂ３部分應為圖說Ｂ４部分，附圖Ｂ４部分應為圖說Ｂ３部分）在卷可稽，復
    為兩造所不爭執，自堪信為真實。
二、關於拆屋還地部分：
（一）原告主張被告占有使用系爭土地為無權占有，雖為被告所否認，辯稱系爭土地
      在原告接管前，為訴外人鍾張彩珠、鍾林芳珠、鍾林秋香、蔡陳素蘭等人向嘉
      義縣政府所承租，系爭建物建築在系爭土地上，係經過土地承租人之同意云云
      ，並提出嘉義縣清查處理縣有耕地可供移交財政單位依法出售土地清冊三張、
      嘉義縣立南興國民中學簡便行文表一件為證。惟查，上開清冊關係中欄位中承
      租人之姓名全部空白，而於佔用人姓名欄位則記載有佔用人鍾張彩珠、鍾林芳
      珠、鍾林秋香、葉陳美蘭等人，又上開簡便行文表固載有：「原耕作人應繳土
      地使用費新台幣壹萬肆仟柒佰肆拾伍，希通知先向本府繳納使用費後再付補償
      費」等語，然並未提及承租人應繳納租金之情，自難以此認定訴外人鍾張彩珠
      等人與縣政府訂有土地租賃契約。是訴外人鍾張彩珠等人既非系爭土地承租人
      ，其等占有使用系爭土地既無合法權源，被告縱得其等之同意使用系爭土地，
      亦非有權占有甚明，其上開所辯，自不足採。
（二）按所有人對於無權占有或侵奪其所有物者，得請求返還之。對於妨害其所有權
      者，得請求除去之。有妨害其所有權之虞者，得請求防止之。民法第七百六十
      七條定有明文。本件原告為系爭土地之所有權人，被告占有系爭土地既係無權
      占有，從而，原告本於上開規定，請求被告將附圖所示之地上物拆除，並將占
      用之該部分土地及空地返還原告，為有理由，應予准許。
三、關於不當得利部分：
（一）按衡諸一般常情，無權占用他人之土地者，其占有本身即係無法律上原因而得
      有利益，同時並使土地所有權人受有無法使用收益該土地之損失，被告既無法
      證明渠占用系爭土地究有何正當權源，已如前述，則被告顯然無法律上原因而
      受有相當於基地租金之利益，致原告受有損害甚明，是原告請求被告返還不當
      得利，自屬於法有據。惟系爭興業東路三一八附三及三一八附六號房屋，分別
      為被告己○○及被告戊○○於八十九年一月二日始建造，有原告所提房屋稅籍
      紀錄表在卷可稽，就此，原告雖主張上開房屋係在八十八年八月拆除舊建物重
      建云云，並提出註明八十八年申請拆除之房屋稅籍紀錄表五張、戶籍謄本一件
      為證，然其中四張房屋稅籍紀綠表中記載房屋之基地為下路頭段一０之四七號
      ，並非系爭土地，另一張房屋稅籍紀錄表雖載明被告己○○座落之基地為系爭
      一０之四五號土地，然該基地與被告己○○占有系爭一０之四五號土地之面積
      並不相符，無法認定被告己○○於八十九年一月二日前使用之土地即其占有之
      系爭土地部分，另被告設籍資料亦不足以證明被告占用面積為何，尚不得認被
      告己○○、戊○○於八十九年一月二日前即占有使用上開三一八附三號及三一
      八附六號房屋座落占用之土地。
（二）又按城市地方房屋之租金，以不超過土地及其建築物申報總價額年息百分之十
      為限；又公有土地，以各該宗土地之公告地價為申報地價，免予申報，土地法
      第九十七條、平均地權條例施行細則第二十一條定有明文。查系爭土地為嘉義
      市政府所有，屬於公有、位於城市地方之土地，依前開法條規定，以公告地價
      為申報地價，承租系爭土地時，以不超過系爭土地公告地價總額年息百分之十
      為限計算租金，被告所辯應以公告地價的百分之八十為計算標準，尚不足採。
      又系爭土地位於嘉義市區內，為城市土地，交通便利，業經本院勘驗屬實，是
      ，認原告主張按土地申報總價額年息百分之三計算應屬為適當。而查系爭六筆
      土地之公告地價，八十三年七月、十六年七月均為四千元，八十九年七月為四
      千六百元，有地價證明書二件附卷可稽。被告等占用系爭五筆土地之面積分別
      如附圖所示，則被告等依其占用之期間，按公告地價百分之三計算之不當得利
      數額分別如附表所示。是原告本於不當得利之法律關係，請求被告等給付該等
      金額，並自起訴狀繕本送達翌日起至清償日止，按年息百分之五計算之法定遲
      延利息，並自八十八年十月一日起至交還其等占用之土地之日止，按年分別給
      付如附表計算之損害金，為有理由，應予准許；逾此部分之請求，則為無理由
      ，應予駁回。
四、兩造陳明願供擔保，聲請宣告假執行及免為假執行，有關原告勝訴部分，核無不
    合，爰酌定相當之擔保金額分別宣告之；至於原告其餘假執行之聲請，因訴之駁
    回而失所附麗，應予駁回，併此敘明。
五、據上論結，本件原告為一部有理由，一部無理由，依民事訴訟法第七十九條但書
    、第三百九十條第二項、第三百九十二條，判決如主文。
中      華      民      國     九十     年      七      月      五      日
~B臺灣嘉義地方法院民事第二庭
~B    法  官  羅秀緞
右為正本係照原本作成
如對本判決上訴須於判決送達後廿日內向本院提出上訴狀
中      華      民      國     九十    年       七      月    十二      日
~B    書記官  沈秀鈴
~F0
~T40
附表：
┌─────────────────────────────────────┐
│被告己○○部分：                                                          │
│一、不當得利                                                              │
│  １．三一八附三號建物占用土地（八十九年一月二日至八十九月九月三十日）    │
│      4000元 ×125平方公尺 ×3% ×5月30天＝7460元                         │
│      4600元 ×125平方公尺 ×3% ×3月＝4313元                             │
│  ２．三一八附一四號建物占用土地（八十四年十月一日至八十九年九月三十日）  │
│      4000元 ×248平方公尺 ×3% ×4年9月＝141360元                        │
│      4600元 ×248平方公尺 ×3% ×3月＝8556元                             │
│  合計十六萬一千六百八十九元（7460＋4313＋141360＋8556＝161689）          │
│二、損害金：自八十九年十月一日起至交還土地之日止，每月按四千二百九十元計算│
│    ，即4600元×（125＋248）平方公尺×3% ÷12＝4290元。                   │
├─────────────────────────────────────┤
│被告戊○○部分：                                                          │
│一、不當得利：                                                            │
│  １．三一八附六號建物占用土地（八十九年一月二日至八十九月九月三十日）    │
│      4000元 ×288平方公尺 ×3% ×5月30天＝17187元                        │
│      4600元 ×288平方公尺 ×3% ×3月＝9936元                             │
│  ２．三一八附二十號建物占用土地（八十四年十月一日至八十九年九月三十日）  │
│      4000元 ×868平方公尺 ×3% ×4年9月＝494760元                        │
│      4600元 ×868平方公尺 ×3% ×3月＝29946元                            │
│  合計五十五萬一千八百二十九元（17187＋9936＋494760＋29946＝551829）      │
│二、損害金：自八十九年十月一日起至交還土地之日止，每月按一萬三千二百九十四│
│    元計算，即4600元×（288＋868）平方公尺×3% ÷12＝13294元。原告僅請求按│
│    每月一萬一千八百五十六元計算損害金。                                  │
├─────────────────────────────────────┤
│被告乙○○部分：                                                          │
│一、不當得利：三一八附十五號建物占用土地（八十四年十月一日至八十九年九月三│
│              十日）                                                      │
│      4000元 ×247平方公尺 ×3% ×4年9月＝140790元                        │
│      4600元 ×247平方公尺 ×3% ×3月＝8522元                             │
│  合計十四萬九千三百四十二元（140790＋8522＝149312）。原告僅請求十四萬六千│
│  八百九十三元。                                                          │
│二、損害金：自八十九年十月一日起至交還土地之日止，每月按二千八百四十一元計│
│    算，即4600元×247平方公尺×3% ÷12＝2841元。原告僅請求按每月二千七百九│
│    十四元計算損害金。                                                    │
├─────────────────────────────────────┤
│被告甲○○部分：                                                          │
│一、不當得利：三一八附一七號建物占用土地（八十四年十月一日至八十九年九月三│
│              十日）                                                      │
│      4000元 ×548平方公尺 ×3% ×4年9月＝312360元                        │
│      4600元 ×548平方公尺 ×3% ×3月＝18906元                            │
│  合計三十三萬一千二百六十六元（312360＋18906＝331266 ）。原告僅請求三十二│
│  萬六千四百三十元。                                                      │
│二、損害金：自八十九年十月一日起至交還土地之日止，每月按六千三百零二元計算│
│    ，即4600元×548平方公尺×3% ÷12＝6302元。原告僅請求按每月六千二百一十│
│    元計算損害金。                                                        │
├─────────────────────────────────────┤
│被告丁○○部分：                                                          │
│一、不當得利：三一八附一九號建物占用土地（八十四年十月一日至八十九年九月  │
│              十日）                                                      │
│      4000元 ×316平方公尺 ×3% ×4年9月＝180120元                        │
│      4600元 ×316平方公尺 ×3% ×3月＝10902元                            │
│  合計十九萬一千零二十二元（180120＋10902＝191022）。原告僅請求十八萬零一 │
│  百四十元。                                                              │
│二、損害金：自八十九年十月一日起至交還土地之日止，每月按三千六百三十四元計│
│    算，即4600元×316平方公尺×3% ÷12＝3634元。原告僅請求按每月三千四百二│
│    十六元計算損害金。                                                    │
└─────────────────────────────────────┘


司法院資訊處製作；財團法人民間司法改革基金會備份。
